【裁判字號】    94,上易,410
【裁判日期】    950328
【裁判案由】    塗銷所有權登記
【裁判全文】
臺灣高等法院臺中分院民事判決  94年度上易字第410號
上  訴  人    乙○○
訴訟代理人    戊○○
被  上訴人    甲○○
兼上 一 人
特別代理人    丙○○
上列當事人間請求塗銷所有權登記事件，上訴人對於中華民國94
年8月31日臺灣臺中地方法院94年度訴字第173號第一審判決提起
上訴，本院於95年3月14日言詞辯論終結，判決如下：
    主  文
原判決廢棄。
上開廢棄部分，被上訴人甲○○與被上訴人丙○○間就門牌號碼
台中市○○區○○街25巷51號1樓（建號台中市○○區○○段88
57號）建物及台中市○○區○○段387地號、應有部分12分之1土
地之買賣關係不存在。被上訴人丙○○就上開房地，分別於民國
88年2月25日、88年2月12日，以買賣為原因而為之所有權移轉登
記應予塗銷。
第1、2審訴訟費用由被上訴人負擔。
    事實及理由
甲、程序方面：
一、被上訴人甲○○於起訴後已呈植物人狀態，顯已無訴訟能力
    ，又其並未宣告禁治產而無法定代理人，嗣經其子即被上訴
    人丙○○聲請選任特別代理人，並經原審於民國（下同）94
    年2月3日裁定選任被上訴人丙○○為被上訴人甲○○於本件
    訴訟之特別代理人（原審卷第43頁參照）。
二、按確認法律關係之訴，非原告有即受確認判決之法律上利益
    者，不得提起之，民事訴訟法第247條第1項前段定有明文。
    又所謂即受確認判決之法律上利益，係指因法律關係之存否
    不明確，致原告在私法上之地位有受侵害之危險，而此項危
    險得以對於被告之確認判決除去之者而言，故確認法律關係
    成立或不成立之訴，苟具備前開要件，即得謂有即受確認判
    決之法律上利益，縱其所求確認者為他人間之法律關係，亦
    非不得提起（最高法院42年台上字第1031號判例意旨參照）
    。本件上訴人主張其對被上訴人甲○○有債權未受清償，因
    被上訴人二人間就系爭房地（詳如後述）之買賣關係存否不
    明確，且已為所有權移轉登記，致上訴人對被上訴人甲○○
    之債權有不能受償之危險，因認該危險得以對於被上訴人二
    人之確認判決除去之，核與前開規定相符，應予准許，合先
    敘明。
乙、實體方面
一、上訴人起訴主張：
(一)被上訴人甲○○積欠上訴人工程款新台幣（下同）11萬元，
    及自90年4月28日起至清償日止，按年息百分之5計算之利息
    ，另甲○○積欠上訴人管理費40萬5690元，及自88年9月15
    日起至清償日止按年息百分之5計算之利息，分別經本院以
    91年度上易字第89號、最高法院以93年度台上字第1574號判
    決確定，惟迄今仍未還款。被上訴人甲○○分別於88年2月
    12日、88年2月25日，將其所有坐落台中市○○區○○段387
    地號、應有部分12分之1之土地及其上門牌號碼台中市○○
    區○○街25巷51號1樓（建號台中市○○區○○段8857號）
    建物（下稱系爭房地），以買賣為原因，辦理所有權移轉登
    記予其子即被上訴人丙○○。被上訴人甲○○、丙○○間之
    買賣係屬通謀虛偽表示，上訴人得訴請確認被上訴人間之上
    開買賣關係不存在，並請求被上訴人丙○○塗銷系爭房地所
    有權移轉登記。又縱認被上訴人二人間之買賣行為非屬虛偽
    意思表示，然被上訴人二人均明知被上訴人甲○○與上訴人
    間有債務糾紛，不論被上訴人二人就系爭房地之移轉行為係
    有償或無償，均屬詐害行為，爰依民法第244條第1、2項之
    規定，請求如備位聲明所載。
(二)對被上訴人抗辯之陳述：
    關於備位聲明，上訴人於原審法院90年度訴字第1254號給付
    工程款事件，當時雖已知被上訴人甲○○將系爭房地所有權
    移轉予被上訴人丙○○，惟因被上訴人甲○○表示其年紀已
    大，不能辦貸款而將系爭房地移轉予丙○○，然當時尚不知
    有虛偽假買賣之行為，上開給付工程款事件於93年7月29日
    ，經最高法院駁回上訴確定後，上訴人於同年11月間聲請強
    制執行時，因被上訴人甲○○已脫產致無法執行，始發現系
    爭房地以假買賣方式移轉登記予被上訴人丙○○，上訴人於
    94 年1月10日起訴，並未逾撤銷權行使之1年除斥期間等語
    。
二、被上訴人則以：
(一)上訴人主張被上訴人二人係通謀虛偽意思表示，自應由上訴
    人負舉證責任，惟上訴人無法提出任何實證，其先位聲明之
    請求，自無理由。又上訴人主張被上訴人二人有詐害債權之
    行為云云，惟上訴人亦未具體提出說明及舉證；又上訴人於
    原審法院90年度訴字第1254號給付工程款事件起訴時，起訴
    狀內已提出系爭8857建號建物謄本，其上記載建物之所有權
    人為被上訴人丙○○，且該謄本列印時間係90年1月16日，
    顯見上訴人至遲於90年1月16日，即已知悉系爭房地所有權
    已移轉予被上訴人丙○○，上訴人遲至94年1月10日始提起
    本件訴訟，該撤銷權已逾一年之除斥期間，是其備位聲明之
    請求，亦無理由。
(二)又本件係因79年間，被上訴人丙○○以其配偶楊麗月名義，
    投資被上訴人甲○○開設之鑫鑫建設開發股份有限公司，事
    後該公司結束營業，而被上訴人甲○○先前又陸續向被上訴
    人丙○○借款未還，乃將系爭房地以176萬2400元賣予被上
    訴人丙○○，用以抵償所欠投資款81萬元及95萬2400元，足
    見被上訴人二人間就系爭房地確有成立買賣關係等語置辯。
三、原審經審酌兩造所提出之攻擊防禦方法後，認被上訴人既非
    通謀虛偽意思表示，亦無詐害債權之意思，且上訴人撤銷權
    之行使亦已逾一年之除斥期間，上訴人提起本訴無理由，判
    決駁回上訴人之訴。上訴人對原審判決不服提起上訴，於本
    院聲明：（一）先位聲明：1.原判決廢棄。2.確認被上訴人
    甲○○與被上訴人丙○○就系爭房地之買賣關係不存在。3.
    被上訴人丙○○就系爭房地，分別於88年2月25日、88年2月
    12日，以買賣為原因而為之所有權移轉登記應予塗銷。（二
    ）備位聲明：1.原判決廢棄。2被上訴人甲○○與被上訴人
    丙○○間就系爭房地所為買賣行為及移轉所有權登記行為應
    予撤銷，被上訴人丙○○應塗銷上開所有權移轉登記。被上
    訴人於本院答辯聲明則為：上訴駁回。
四、兩造不爭執之事實：（本院卷第182頁）
（一）本件上訴人主張被上訴人甲○○分別積欠其11萬元、40萬
      5690元，及遲延利息，其中11萬元部分經原審以90年度訴
      字第1254號、本院91年度上易字第89號判決確定，另40萬
      5690元部分經原審以88年度訴字第2138號、本院89年度上
      易字第22 9號、最高法院93年度台上字第1574號判決確定
      ，被上訴人甲○○迄今未還款，復分別於88年2月12日、
      88年2月25日，將其所有坐落台中市○○區○○段387地號
      、應有部分12分之1之土地及其上門牌號碼台中市○○區
      ○○街25巷51號1樓（建號台中市○○區○○段8857號）
      建物，以買賣為原因，辦理所有權移轉登記予其子即被上
      訴人丙○○等情，為兩造所所不爭執（原審卷第53頁、本
      院卷第182頁），並有上開民事判決書影本、系爭土地及
      建物謄本附卷可稽（原審卷第6至27、56至59頁；60～61
      頁），堪信為真實。
（二）上訴人於原審法院90年度訴字第1254號給付工程款事件起
      訴時，即已知悉系爭房地之所有權人已移轉為被上訴人丙
      ○○名義。
五、上訴人既主張上開情事，則本件之爭點厥為:
（一）被上訴人二人間是否通謀虛偽意思表示而為買賣契約？
（二）被上訴人二人間之買賣契約及系爭房地之移轉登記是否屬
      詐害債權之行為？又上訴人就該詐害債權之撤銷權是否已
      逾除斥期間？
六、被上訴人二人間是否通謀虛偽意思表示而為買賣契約？
（一）按當事人主張有利於己之事實者，就其事實有舉證之責任
      ，民事訴訟訴法第277條定有明文。又第三人主張表意人
      與相對人通謀而為虛偽意思表示者，該第三人應負舉證之
      責，最高法院48年度台上字第29號判例亦可參照。本件上
      訴人主張被上訴人二人間就系爭房地通謀虛偽意思表示而
      成立買賣契約，則其就虛偽成立買賣一事負有舉證之責，
      亦即上訴人應證明被上訴人二人間就上開買賣契約係出於
      互相故意為非真意之表示。
（二）按買賣契約之成立須買賣雙方就標的及金額有所合意，方
      能成立，嗣後履行時並須有價金交付之事實，雖價金非必
      以現金給付為之，然必以買賣雙方均有以其他方式若干金
      額抵償之合意方足當之。本件被上訴人二人雖於原審辯稱
      本件係因79年間，被上訴人丙○○以其配偶楊麗月名義，
      投資被上訴人甲○○開設之鑫鑫建設開發股份有限公司，
      事後該公司結束營業，而被上訴人甲○○先前又陸續向被
      上訴人丙○○借款未還，乃將系爭房地以176萬2400元賣
      予被上訴人丙○○，用以抵償所欠投資款81萬元及借款95
      萬2400元云云（原審卷第133、134頁），然於本院則辯稱
      除了以楊麗月名義投資鑫鑫建設開發股份有限公司以外，
      因丙○○陸續借錢給母親甲○○錢，總共二百多萬元，故
      甲○○將不動產過戶給丙○○云云（本院卷第181頁背面
      頁），前後所辯對買賣雙方以多少債務抵償已有未合，是
      以被上訴人二人間是否確有買賣契約之成立已非無疑。況
      被上訴人所提出鑫鑫建設開發股份有限公司股東名簿及董
      事會議事錄上（本院卷第39、40頁）雖有楊麗月（即被上
      訴人丙○○之妻）為股東及任會議記錄之記載，然並無楊
      麗月退股之記載，公司倘結束營業，有無清算，亦有未明
      ，甚且須返還投資款予楊麗月者為公司，何以由被上訴人
      甲○○之私人財產即系爭房地抵償予被上訴人丙○○；又
      被上訴人甲○○因呈植物人狀態，於94年2月3日由原法院
      裁定選任被上訴人丙○○為其特別代理人，有裁定一份在
      卷（原審卷第43頁），然被上訴人丙○○竟於提出相同記
      帳簿之情形下，先於94年8月8日主張借予被上訴人甲○○
      952,400元，復於95年3月14日主張借予被上訴人甲○○二
      百多萬元，然其間被上訴人甲○○已係植物人狀態，如何
      能再向被上訴人丙○○借款，又被上訴人所提出之記帳簿
      所記，係用「給媽」、「給爸」、「寄台中」、「寄給老
      三」、「寄給家弟」或「藥金」之字眼，並非「借媽」、
      「借爸」（原審卷第139至154頁、本院卷第42至48頁），
      應係給予生活費之意，難認被上訴人丙○○於上開款項交
      付之時，與被上訴人甲○○有成立消費借貸之合意。
（三）再查，證人即辦理系爭房地移轉登記之代書丁○○於原審
      審理中證稱：「（被上訴人間就系爭雷中街二十五巷五一
      號一樓房地過戶情形如何？）我是代書，本件是我經手辦
      的，當時那棟有六層，一開始甲○○將其中三層（三、五
      、六樓）【給了】他的子女張德俐、丙○○、張德仁，另
      外三層登記起造人甲○○、戴國斌名義，後來甲○○、戴
      國斌又將他們自己的三層【給了】他們的子女，是在辦理
      第一次保存登記後一陣子，甲○○、戴國斌一起到我那裡
      說要把另外三戶也過戶給子女，登記六樓的就分配給一樓
      ，三樓的分配到二樓，五樓的分配到四樓，本件系爭一樓
      原本登記在被上訴人甲○○名下，後來他過戶給丙○○。
      至於甲○○、戴國斌為何要將他們名下的三層樓再過戶給
      小孩，我就不清楚了」、「（當時有無看到他們寫買賣合
      約書？）沒有。是我幫他們寫的定型化的買賣契約書，再
      由甲○○把他自己及丙○○的印章交給我蓋在契約書上的
      」等語（原審卷第74至75頁參照）；證人丁○○復於原審
      審理中證述：「（幫兩造辦理系爭房地移轉登記，有無買
      賣契約書？）當時是用定型化的『建築改良物及土地買賣
      所有權移轉契約書』，是用電腦打字直接列印，該內容是
      制式化的，價金的部分沒有提到，該契約書記載『登記完
      畢一次付清』是為了避免繳交千分之四的印花稅，除了系
      爭房地外，另外就該棟二、四樓當時也同時由我辦理，由
      原所有權人甲○○、戴國斌二人移轉登記給其他子女，張
      德俐、張德仁」，於本院審理時證人丁○○復到庭證稱：
      「第一次（保存）登記要以起造人名義辦理保存登記（辦
      六層樓）。我知道有三個樓層登記小孩名義（指被上訴人
      丙○○及訴外人張德俐、張德仁），另三層樓登記給被上
      訴人甲○○、戴國斌。」「（到底有無付錢？）我也不知
      道。我只有拿公契給甲○○簽名蓋章，被上訴人丙○○沒
      有到我的事務所。其他二個小孩也沒有到我事務所，都是
      甲○○、戴國斌拿他們印章辦理的。」「這次也是一起辦
      三樓層。但因為贈與稅問題，所以分年辦理」等語（本院
      卷第61至63頁），是以系爭房地所屬之台中市○○區○○
      街25巷51號初建妥時，系爭房地係於87年12月28日為第一
      次建物保存登記後，隨即土地部分於87年12月31日，建物
      部分於88年1月5日將系爭房地過戶予被上訴人丙○○，其
      他二樓及四樓部分亦於同時委託代書過戶予訴外人即張德
      俐、張德仁，本院參酌證人丁○○所證被上訴人丙○○在
      辦理過戶過程中始終未出面，一、二及四層樓係同時辦理
      過戶予被上訴人甲○○之二位子女，且系爭建物及土地部
      分竟然因贈與稅問題而分別於88年1月5日、87年12月31日
      音訂立「買賣」契約，再分別於88年2月25日、88年2月12
      日完成所有權移轉登記，有土地及建物登記簿謄本附於原
      審卷第40、41頁可稽，凡此均與一般買賣係雙方一起至代
      書處辦理，成屋之房屋及其基地買賣係訂立於同一買賣契
      約，且無庸考慮每年度贈與額度問題之常情有違。
（四）按財產之移動，具有左列各款情形之一者，以贈與論，依
      本法規定，課徵贈與稅：(6)二親等以內親屬間財產之買賣
      。但能提出已支付價款之確實證明，且該已支付之價款非
      由出賣人貸與或提供擔保向他人借得者，不在此限。遺產
      及贈與稅法第5條第6款定有明文。是以二親等以內親屬間
      財產之買賣倘能提出已支付價款之確實證明，即能免徵贈
      與稅甚明。本件依證人丁○○所證系爭建物及土地分開兩
      年訂立契約及辦理登記即係因贈與稅問題而分年辦理一情
      （本院卷第62頁），堪認被上訴人二人於系爭房地所有權
      變動之初，即係以贈與之方式辦理，並無法提出支付價款
      之確實證明以供核稅單位查核，被上訴人丙○○亦確實業
      向財政部台灣省中區國稅局繳交贈與稅，有贈與稅繳清證
      明書影本一份在卷可稽（原審卷第112頁），堪認被上訴
      人二人間就系爭房地之移轉所有權係基於贈與之合意，並
      無支付價款之事實存在，難認被上訴人二人間就系爭房地
      有買賣關係存在，上訴人之主張應堪採信。
（五）末以系爭房地之買賣契約雖經原審法院公證處公證，業經
      證人丁○○於原審證述「（本件有無辦理公證？）有辦理
      公證，公證書上記載的傅秋寧是我事務所的人員，公證的
      部分由他辦理，而該系爭房地買賣過戶是由我處理」等語
      （原審卷第122頁參照），並有公證書影本一份在卷（原
      審第1卷第28、29頁），然依公證書所載，係雙方代理人
      傅秋寧一人在場，並非被上訴人二人至法院公證處於公證
      書上簽名或蓋章，且證人丁○○亦證稱係渠拿公契給甲○
      ○簽名蓋章，丙○○沒有到事務所等語（本院卷第63頁）
      ，是以上開買賣契約書尚難證明被上訴人二人間就系爭房
      地確有買賣關係存在。
七、被上訴人雖辯稱系爭房地之所有權移轉係經上訴人同意云云
    ，並提出同意書影本一份為證（本院卷第70頁），且經證人
    丁○○證述在卷（本院卷第64頁），然查上訴人之訴訟代理
    人並不否認係戊○○簽具上開同意書，然主張此與上訴人無
    關，係戊○○與被上訴人二人及訴外人張德仁等間之糾紛業
    經和解，故戊○○同意被上訴人等人領回建物所有權狀，任
    憑所有權處分等語，查姑不論戊○○當時是否代表上訴人簽
    具上開同意書，然同意被上訴人處分不動產，與被上訴人二
    人間之買賣關係是否真實存在並無相關，並非同意被上訴人
    甲○○處分系爭房地即表示不能主張系爭房地之買賣為虛偽
    ，是以被上訴人以上訴人同意系爭房地之處分為詞，尚難佐
    證本件買賣關係之存在。
八、被上訴人復以本件系爭房地移轉予被上訴人丙○○時，上訴
    人對被上訴人二人債權之存否尚在爭執訴訟中，被上訴人二
    人若係為出於避免系爭房地遭上訴人聲請強制執行，始辦理
    所有權移轉登記，豈有將系爭房地移轉登記予積欠上訴人債
    務之被上訴人丙○○，而仍甘冒遭上訴人對被上訴人丙○○
    聲請強制執行之理？然查上訴人與被上訴人二人間之訴訟，
    係在88年7月6日由上訴人起訴請求管理費，戊○○依和解書
    起訴請求門牌號碼台中市○○街25巷53號2樓建物及坐落基
    地之所有權移轉登記，及90年4月19日由上訴人起訴請求工
    程款，業經本院調閱原審法院88年度訴字第2138號及90年度
    訴字第1254號卷查明無訛，是以系爭房地移轉予被上訴人丙
    ○○時，上訴人對被上訴人二人尚未提起任何訴訟，被上訴
    人二人在為系爭所有權移轉時自無庸慮及被上訴人丙○○亦
    可能成為上訴人之債務人，是以被上訴人以上開情詞置辯，
    主張系爭買賣為真正，亦無可採。
九、綜上所述，上訴人主張被上訴人二人間就系爭房地之買賣關
    係不存在為可採，被上訴人抗辯確有買賣關係為無可取，縱
    被上訴人二人間就系爭房地之移轉隱藏有贈與之法律關係，
    然被上訴人二人間就系爭房地並無成立買賣契約之真意，亦
    無以買賣為原因為所有權移轉登記之真意堪可認定。從而，
    上訴人本於侵權行為之法律關係，請求確認被上訴人二人間
    就系爭房地之買賣關係不存在，並請求被上訴人丙○○就上
    開房地，分別於88年2月25日、88年2月12日，以買賣為原因
    而為之所有權移轉登記應予塗銷為有理由，應予准許。原審
    為上訴人敗訴之判決，尚有未洽。上訴意旨指摘原判決不當
    ，求予廢棄改判，為有理由。爰由本院予以廢棄改判，如主
    文第二項所示。
十、本件上訴人之先位聲明經本院審理後既認有理由，自無庸再
    對備位聲明部分再予審究，另兩造其餘攻擊防禦方法與本件
    判決結果不生影響，不予一一論究，附此敘明。
據上論結，本件上訴為有理由，依民事訴訟法第450條、第78條
，判決如主文。
中    華    民    國    95    年    3     月    28    日
                    民事第二庭審判長法  官  童有德
                                    法  官  謝說容
                                    法  官  蔡秉宸
以上正本係照原本作成。
不得上訴。
                                    書記官  吳宗玲
中    華    民    國    95    年    3     月    29    日
                                                      Ｂ


司法院資訊處製作；財團法人民間司法改革基金會備份。
